---
title: "R byrowしないならmatrixよりdim<-の方が速そう"
subtitle: "Benchmark: `` `dim<-`() `` vs `matrix()`— `` `dim<-`() `` Seems Faster When Row-Wise Filling Isn’t Needed"
date: 2026-04-11
abstract: |
    シミュレーションとかで何万回～も回す人向け。Rで行列を作るときに、要素をbyrowで入れないなら`` `dim<-`() ``使う方が速い。
categories: [R memo, Base R, bench mark]
format: html
knitr:
  opts_chunk:
    fig.align: center
    dev: ragg_png
    R.options:
      width: 100
editor_options: 
  chunk_output_type: console
---

```{r}
#| label: thumbnail
#| echo: false
#| out-width: 75%
#| fig.asp: 0.525
ggplot2::ggplot() +
  ggplot2::theme_void() +
  ggplot2::annotate(
    geom = "text",
    x = 0,
    y = 0,
    label = "行列を作るとき\nbyrowしないならmatrixより\n`dim<-`の方が速そう",
    family = "Gen Jyuu GothicX",
    fontface = "bold",
    size = 10
  ) +
  patchwork::inset_element(
    p = png::readPNG(
      source = paste0(Sys.getenv("R_USER"), "/resources/Rlogo.png"),
      native = TRUE
    ),
    left = 0,
    bottom = .8,
    right = .2,
    top = 1
  )
```

## Pacakges
```{r}
#| output: false
pacman::p_load(
  tidyverse,
  microbenchmark,
  bench
)
```

## Background
Rで行列を作るとき、`matrix()`でも`` `dim<-`()  ``でも作れるのですが、どっちが速いのかなーと比べたくなりました。シミュレーションで1条件当たり何万回～も回すときは少しでも速い方がいいのです。

前にちょこっとやったものの条件をもっと増やしてみました。

<blockquote class="twitter-tweet" data-theme="dark"><p lang="ja" dir="ltr">Rの備忘録<br>2x2と3x3しかやってないけど、byrowで入れないならmatrixよりも`dim&lt;-`の方が速そう <a href="https://t.co/17emiEOTyQ">pic.twitter.com/17emiEOTyQ</a></p>&mdash; Takuto SAKAI (@tsakai_psych) <a href="https://twitter.com/tsakai_psych/status/2035719651196588408?ref_src=twsrc%5Etfw">March 22, 2026</a></blockquote> <script async src="https://platform.twitter.com/widgets.js" charset="utf-8"></script>

### `matrix()`
ベクトルを行列にできます。引数`nrow`で行数を指定するか、引数`ncol`で列数を指定します。
```{r}
matrix(1:4, nrow = 2)
```

行数や列数を指定しない場合、n行1列の行列ができます。
```{r}
matrix(1:4)
```

基本的には列方向にベクトルを入れていくようですが、引数`byrow`をTRUEにすると行方向にベクトルを入れられます。
```{r}
matrix(1:4, nrow = 2, byrow = TRUE)
```

引数`dimnames`に`list(行名のベクトル, 列名のベクトル)`を入れることで、行名と列名を設定できます。いらないところは`NULL`を入れると設定されません。
```{r}
matrix(
  1:4,
  nrow = 2,
  dimnames = list(c("r1", "r2"), c("c1", "c2"))
)

matrix(
  1:4,
  nrow = 2,
  dimnames = list(NULL, c("c1", "c2"))
)
```

### `` `dim<-`()  ``
オブジェクトに次元を付与したりなくしたりできます。ふつうは`dim(obj) <- value`で使うと思いますが、`` `dim<-`(obj, value) ``[^backtick]も使えます。後者の記法はパイプラインと相性がいいです。引数`value`には整数ベクトルを入れます。行列なら長さ2のベクトルを入れればいいです。
```{r}
`dim<-`(1:4, c(2, 2))
```

オブジェクトの長さと次元数がマッチしない場合はエラーを吐きます。
```{r}
#| error: true
`dim<-`(1:4, c(2, 4))
```

あと、`matrix(..., byrow = TRUE)`みたいなことはできないっぽいです、多分。

[^backtick]: `f(x) <- value`みたいな書き方をする関数には、結構この記法（`` `f<-`(x, value)  ``）に対応しているものがあります。代入演算子（`<-`）まで含めて関数の名前になっているので、関数名を必ずバッククォート記号（`` ` ``、backtickとも言うみたい）で囲む必要があります。コード補完をオンにしていると、候補に出てきます。

## Benchmark
いつも使っている`microbenchmark::microbenchmark()`と、最近なんとなく使い方がわかってきた`bench::mark()`でベンチマークを回してみます。実際の場面ではintかnumericを扱う場合が多いと思うので、入力は`runif()`で作ることにします。

### `microbenchmark`
行数と列数に複数の水準を作りたいので、条件のdfを作って回したいと思います。条件は行列それぞれ1から10までです。1×1は除きます。
```{r}
#| attr-output: 'style="max-height: 350px;"'
df_condition <-
  tidyr::expand_grid(
    nr = 1:10,
    nc = 1:10
  ) |>
  dplyr::filter_out(nr == 1 & nc == 1)

print(df_condition, n = 99)
```

ベンチマークを回します。
```{r}
res_mb <-
  df_condition |>
  dplyr::mutate(
    res = purrr::pmap(
      .l = list(
        x = nr,
        y = nc
      ),
      .f = \(x, y) {
        elements <- runif(x * y)
        microbenchmark::microbenchmark(
          "matrix" = matrix(elements, nrow = x),
          "dim" = `dim<-`(elements, c(x, y)),
          check = "equal"
        )
      },
      .progress = list(
        clear = FALSE,
        show_after = 0,
        format = "{cli::pb_bar} ({cli::pb_percent} in {cli::pb_elapsed})|{cli::pb_eta_str}"
      )
    ) |>
      setNames(paste0("r", nr, "c", nc)) # <1>
  )
```
1. `purrr::pmap`の戻り値を名前付きにしておくと、後で`ggplot2::autoplot()`するときとかに便利。

結果は以下の通りです。まとめるのが面倒なのでそのまま出します。
```{r}
#| attr-output: 'style="max-height: 350px;"'
res_mb$res
```
どの条件でも`matrix()`に比べて`` `dim<-`()  ``の方が2～3倍くらい速いですが、結果の単位はナノ秒なので、1回実行するときには体感できる差はないですね。何万回以上も回すとなると地味に変わってくると思います。

結果のグラフ化も可能です。列数ごとに分割して`ggplot2::autoplot`を使います。`microbenchmark::microbenchmark()`の戻り値に対しては`microbenchmark:::autoplot.microbenchmark()`が適用されます。
```{r}
split(res_mb, res_mb$nr) |>
  purrr::walk(
    .f = \(x) {
      x |>
        dplyr::pull(res) |>
        purrr::imap(
          .f = \(y, idx) {
            ggplot2::autoplot(y) + # <1>
              ggplot2::labs(title = idx) # <2>
          }
        ) |>
        patchwork::wrap_plots(
          ncol = 5,
          byrow = TRUE,
          axes = "collect_y",
          axis_titles = "collect"
        ) |>
        print() # <2>
    }
  )
```
1. `autoplot.microbenchmark()`内部の関数がggplot2側でdeprecatedになったものがあるらしく、警告が出ます。
2. `purrr::map()`にすると、戻り値がレンダリングされるので、`purrr::walk()`にしてplotだけ無理やり表示させました。

どの条件でも`` `dim<-`()  ``の方が速いように見受けられます。

### `bench`
最近使い方をなんとなく覚えてきました。`bench::mark()`はベンチマーク時間を設定できたり、メモリアロケーションも出してくれたりするところがいいです。あと、デフォルトで出力が一致しているかどうかチェックしてくれます。`bench::mark()`を複数条件で実行したいときは`bench::press()`を併用します。`bench::press()`では、パラメーター（条件）を名前付きで指定して、名前なしのexprとして`{}`の中で`bench::mark()`を実行するという感じです。普通にやるならこんな感じになると思います。
```{r}
#| eval: false
bench::press(
  nr = 2:5, # <1>
  nc = 2:5, # <1>
  { # <2>
    elements <- runif(nr * nc) # <2>
    bench::mark( # <2>
      "matrix" = matrix(elements, nrow = nr), # <2>
      "dim" = `dim<-`(elements, c(nr, nc)) # <2>
    ) # <2>
  } # <2>
)
```
1. 条件を列挙する。`tidyr::expand_grid()`っぽく展開される（けど、中で使っているのは`expand.grid()`だった）。
2. `{}`の中では単発の`bench::mark()`っぽく記述すればいいです。

今回は条件のdfをすでに作ってあるので、それを引数`.grid`に渡せばいいです。
```{r}
#| message: false
#| attr-output: 'style="max-height: 350px;"'
res_bm <- bench::press(
  .grid = df_condition,
  {
    elements <- runif(nr * nc)
    bench::mark(
      "matrix" = matrix(elements, nrow = nr),
      "dim" = `dim<-`(elements, c(nr, nc))
    )
  }
)
```

結果は以下の通りです。まとめるのが面倒なのでそのまま出します。
```{r}
#| attr-output: 'style="max-height: 350px;"'
print(res_bm, n = 999)
```
結果は先ほどと変わらず、単位は相変わらずナノ秒とか1桁マイクロ秒ですが、どの条件でも`matrix()`より`` `dim<-`()  ``の方が2～3倍くらい速いです。

こちらも結果のグラフ化が可能です。先ほどと同じく`autoplot()`で自動的に出来上がります。`bench::mark()`の戻り値には`bench:::autoplot.bench_mark()`が適用されます。
```{r}
res_bm |>
  dplyr::filter(nr == 1) |>
  ggplot2::autoplot() # <1>
```
1. 引数`type`で描画方法をいろいろ指定できます。ただし、デフォルトの`"beeswarm"`は`ggbeeswarm`パッケージ、`"ridge"`は`ggridges`パッケージが必要です。インストールされてない場合は、インストールするかどうか聞いてきます。

条件がいくつかある場合は自動でfacetに分けてくれるようです。ただこのまま列に条件がすべて入るとちょっと見にくいので、これも行ごとに分割してもう少し見やすくしてみます。内部ですでに`ggplot2::facet_*()`が使われているのですが、上書きしてしまいます。[^beeswarm_slow]
```{r}
split(res_bm, res_bm$nr) |>
  setNames(paste0("r", 1:10)) |>
  purrr::imap(
    .f = \(x, idx) {
      ggplot2::autoplot(x) +
        ggplot2::facet_wrap(
          ggplot2::vars(nc),
          ncol = 5,
          labeller = ggplot2::labeller(nc = ggplot2::label_both)
        ) +
        ggplot2::labs(title = idx)
    }
  )
```
どの条件でも`` `dim<-`()  ``の方が速いですね。

[^beeswarm_slow]: ほとんどの条件で実行回数（n_iter）が上限の１万回に達しているからか、beeswarmの処理にやたら時間がかかる気がします。`"violin"`とか`"boxplot"`だと処理が速いです。`"jitter"`も重かったです。`"ridge"`は割と速かったのですが、今回のデータだと`"violin"`の方が見やすかったです。

## Supplyment
### chr
念のため文字型でもやってみます。時間削減で10行だけやります。文字列は一文字のベクトルである`letters`でもよかったんですが、せっかくなので短めの文章が集められている`stringr::sentences`を使ってみたいと思います。
```{r}
#| message: false
#| attr-output: 'style="max-height: 350px;"'
df_condition |>
  subset(nr == 10) |>
  bench::press(
    .grid = _,
    {
      elements <- sample(
        stringr::sentences,
        size = nr * nc,
        replace = TRUE
      )
      bench::mark(
        "matrix" = matrix(elements, nrow = nr),
        "dim" = `dim<-`(elements, c(nr, nc))
      )
    }
  )
```
文字型でも`` `dim<-`() ``の方が速いですね。

### logical
論理値も念のため。
```{r}
#| message: false
#| attr-output: 'style="max-height: 350px;"'
df_condition |>
  subset(nr == 10) |>
  bench::press(
    .grid = _,
    {
      elements <- sample(
        c(TRUE, FALSE),
        size = nr * nc,
        replace = TRUE
      )
      bench::mark(
        "matrix" = matrix(elements, nrow = nr),
        "dim" = `dim<-`(elements, c(nr, nc))
      )
    }
  )
```
論理値型でも`` `dim<-`() ``の方が速いですね。

## Conclusion
ベクトルから行列を作るときの速さを`matrix()`と`` `dim<-`()  ``で比べてみました。1×1を除く10×10の行列の作成までベンチマークを回してみましたが、`matrix()`は大体1～1.1マイクロ秒、`` `dim<-`() ``は大体0.4～0.5マイクロ秒ということで、後者の方が速かったです。

…といっても普段の分析で使うときに体感できる差ではないので、ふつうに使うなら分かりやすいし行方向にも値を入れられる`matrix()`を使うのがいいと思います。シミュレーションで行列を大量に作る際に、要素をbyrowで入れる必要がなく少しでも時間を節約したいなら`` `dim<-`()  ``を使うのもいいかもしれません。（でも、おそらく他の部分とか関数の方がボトルネックになると思います…。）

## Session Infomation

:::{.callout-note collapse=true title="sessionInfo"}

```{r}
#| echo: false
sessionInfo()
```

:::
